【裁判字號】    98,交聲,1538
【裁判日期】    990118
【裁判案由】    聲明異議
【裁判全文】
臺灣彰化地方法院交通事件裁定        98年度交聲字第1538號
移送機關    交通部公路總局臺中區監理所彰化監理站
異議人即
受處分人    甲○○
上列異議人即受處分人因違反道路交通管理處罰條例案件，對於
交通部公路總局臺中區監理所彰化監理站98年10月20日彰監4字
第裁64-E00000000號處分不服，聲明異議，本院裁定如下：
    主  文
原處分撤銷。
甲○○不罰。
    理  由
一、聲明異議要旨略以：異議人本有職業大客車駕駛執照，然異
    議人民國（下同）98年5月14日21時37分，在台北縣五股鄉
    ○號道路，被查獲酒後駕駛5199-VN號自小客車，案經台北
    縣政府警察局開單告發，交通部公路總局臺北監理所於98年
    5 月19日以北監自裁字第裁40-C00000000號裁決書裁決吊扣
    駕駛執照1年。然當時臺北區監理所承辦人並沒有說明道路
    交通管理處罰條例第68條95年3月1日修正之意旨，領有大貨
    車駕駛執照者酒後駕駛小客車被查獲，僅需在原駕照註記吊
    扣小客車駕駛執照部分，而非整張大貨車駕駛執照都吊扣。
    臺北區監理所承辦人實有疏失，待異議人知悉法規內容後。
    98年7月22日向臺灣板橋地方法院提出聲明異議（98年度交
    聲字第2142號），因異議逾期而遭駁回，續向臺灣高等法院
    提出抗告，亦遭駁回（98年度交抗字第2171號）。異議人於
    98年7月8日凌晨0時57分，駕駛942-GL號營業大貨車，在新
    竹縣湖口鄉○○路○○路段，被查獲駕駛大貨車，警方開單
    告發，並經交通部公路總局台中區監理所98年10月20日裁決
    ，引用道路交通管理處罰條例第21條之1第7款「駕駛執照吊
    扣期間駕車，處以60000元罰鍰，並吊銷其駕駛執照，一年
    內禁考」之處分。異議人實感不服，本案全因臺北區監理所
    承辦人沒有告知民眾法令變更及救濟途徑，以致延誤異議期
    間，令異議人喪失應有之權利，為此表示不服，爰請求撤銷
    原處分等語。
二、原機關裁決意旨：按「汽車駕駛人，駕駛執照吊扣期間駕車
    。」違反者，依道路交通管理處罰條例第21條之1第1項第7
    款及第2項規定，處駕駛人新臺幣40000元以上80000元以下
    罰鍰，並吊銷駕駛執照，一年內禁考。又「汽車駕駛人，因
    違反本條例及道路交通安全規則之規定，受吊銷駕駛執照處
    分時，吊銷其持有各級車類之駕駛執照。」道路交通管理處
    罰條例第68條亦定有明文，本站依前揭條文裁處60000元罰
    鍰，並吊銷其駕駛執照，一年內禁考之處分。
三、經查：
  (一)95年3月1日起施行之道路交通管理處罰條例第68條規定意旨
    ，司法實務界已有共同見解：
  1.道路交通管理處罰條例第68條業於94年12月14日修正，並自
    95年3月1日施行，修正前之道路交通管理處罰條例第68 條
    規定：「汽車駕駛人，因違反本條例及道路交通安全規則之
    規定，【受吊扣或吊銷】駕駛執照處分時，【吊扣或吊銷】
    其持有各級車類之駕駛執照。」而修正後之道路交通管理處
    罰條例第68條規定：「汽車駕駛人，因違反本條例及道路交
    通安全規則之規定，【受吊銷】駕駛執照處分時，【吊銷】
    其持有各級車類之駕駛執照。」查，該條文修正前，其原提
    案修正條文為：「汽、機車駕駛人，因違反本條例及道路交
    通安全規則之規定，受吊扣或吊銷駕駛執照處分時，吊扣或
    吊銷其違法或違規當時所駕駛車輛之駕駛執照。」，修正理
    由略以：「原條文將違法或違規駕駛人所持有各級車類之駕
    駛執照一併吊扣或吊銷，失之過酷，影響人民工作及生活甚
    鉅，爰修正之」等語，是以其立法意旨在於違規行為對道路
    交通秩序之維持及道路交通安全已生較大之影響，故規定吊
    扣或吊銷其持有各級車類之駕駛執照，以限制其繼續駕車行
    駛道路之權利，其係屬駕駛行為之限制，並不因所持駕駛執
    照種類不同而有所差異。而最後通過之修正條文，係將道路
    交通管理處罰條例第68條原有條文中之【吊扣或】3字刪除
    各情，有立法院交通委員會94年10月5日台立交字第0942400
    153號函附道路交通管理處罰條例第68條審查報告可參（參
    立法院公報第94卷第70期第135至138頁）。則參照上開立法
    理由及立法經過，依修正後之條文，按上開規定受「吊銷」
    駕照處分者，仍維持吊銷其持有「各級」車類之駕駛執照」
    ，至於，受「吊扣」駕照處分者，則僅吊扣其違法或違規「
    當時所駕駛」車輛之駕駛執照，不再吊扣其持有各級車類之
    駕駛執照，此觀之立法理由及立法經過至明（臺灣高等法院
    臺中分院97年度交抗字第848、916、961號裁定意旨參照）
    。
  2.參諸上開立法理由及立法經過，則行為人有道路交通管理處
    罰條例第35條第1項第1款所規定之違規行為，須吊扣駕駛執
    照時，僅能吊扣行為人違法或違規當時駕駛車輛所憑之駕駛
    執照，不得再吊扣行為人所持有而與駕駛違規車輛無關之其
    他各級車類駕駛執照，故已領有普通小型車駕駛執照者，酒
    後違規駕駛普通小型車時，吊扣者係駕駛者之普通小型車駕
    駛執照，不得吊扣駕駛者領有之其他駕駛執照。則行為人駕
    駛自用小客車違規，僅得吊扣小客車駕駛執照，不得吊扣聯
    結車駕駛執照。至道路交通主管機關對於汽車駕駛執照之管
    理，因採取一照原則，未發給駕駛人較低等級之駕駛執照，
    惟行為人依法既應諭知吊扣自用小客車之駕駛執照，尚不能
    因受處分人現實上僅持有大貨車（或聯結車）之駕駛執照，
    即違背法律規定諭知免罰。此主管機關仍可利用電腦資料處
    理或在大貨車駕照註記或其他方式，吊扣行為人小型車之駕
    駛執照，執行層面應可妥適克服，尚難逕謂無法執行，而諭
    知不罰（參照臺灣高等法院暨所屬法院98年法律座談會刑事
    類提案第20號決議意旨）。
  3.上述見解已經成為司法界普遍見解，如卷內之臺灣高等法院
    98年12月14日98年交抗字第2817號裁定、98年12月11日98年
    度交抗字第2873號裁定、98年11月27日98年交抗字第2605號
    裁定、98年12月31日98年度交抗字第2985號裁定、98年12月
    29日98年度交抗字第2928號裁定。確實在95年3月1日道路交
    通管理處罰條例第68條法令剛施行時，實務上可能有不同見
    解，但至今已見解一致。但交通部公路總局下轄各監理所卻
    還堅持「吊扣駕駛執照處分時，需吊扣其持有各級車類之駕
    駛執照」，此一不利人民之行政處罰，欠缺依據。
  (二)本案彰化區監理站98年10月20日裁決異議人「駕駛執照吊扣
    期間駕駛大貨車」之事實，係依據先前臺北監理所98年5 月
    19日以北監自裁字第裁40-C00000000號裁決書裁決書「吊扣
    駕駛執照1年。」之處分而來。然先前臺北監理所之裁決，
    確實違背道路交通管理處罰條例第68條規定，有嚴重違法之
    瑕疵存在，此瑕疵不因為異議期間經過而獲得補正，對於行
    政處分（裁決）之違法瑕疵，法無依據的「吊扣各級駕駛執
    照」之處分內容，原處分機關（臺北監理所）或上級機關（
    交通部公路總局）縱使在救濟期間經過後，仍均應自行主動
    撤銷違法裁決、更為裁決。如行政程序法第117條第1項即規
    定：「違法行政處分於法定救濟期間經過後，原處分機關得
    依職權為全部或一部之撤銷；其上級機關，亦得為之。」，
    彰化監理站亦應呈請交通部公路總局主動撤銷、或由公路總
    局令轉臺北監理所主動撤銷上述違法內容；然卻未遵守道路
    交通管理處罰條例第68條、行政程序法第117條第1項之立法
    精神，未能進行內部檢討，反而據以認定先前臺北監理所違
    法吊扣大貨車駕駛執照之行為已經變成合法，誤非法為合法
    ，據此認定異議人之大貨車駕駛執照本應依法吊銷，本案彰
    化監理站之裁決既有前提要件錯誤之瑕疵。本件事實已明，
    自應由本院加以撤銷，另諭知異議人不罰之結論。
據上論斷，本件異議為有理由，應依道路交通管理處罰條例第87
條第2項、道路交通案件處理辦法第20條前段，裁定如主文。
中    華    民    國    99    年    1  月        18    日
                  交通法庭         法  官   葉明松
以上正本證明與原本無異。
如不服本裁定，應於裁定送達後五日內向本院提出抗告狀 (須附
繕本 )。
中    華    民    國    99    年    1  月        18    日
                                   書記官   施秀青

司法院資訊處製作；財團法人民間司法改革基金會備份。
